臺灣臺中地方法院刑事判決　　　　　　　96年度易字第5004號
公　訴　人　臺灣臺中地方法院檢察署檢察官
被　　　告　乙○○
　　　　　　　　　　國民
上列被告因恐嚇案件，經檢察官提起公訴（九十六年度偵字第九
二○九號），本院判決如下：
    主  文
乙○○幫助意圖為自己不法之所有，以恐嚇使人將本人之物交付
，處有期徒刑肆月，如易科罰金，以新臺幣壹仟元折算壹日，減
為有期徒刑貳月，如易科罰金，以新臺幣壹仟元折算壹日。
    犯罪事實
一、乙○○明知金融機構帳戶之存摺及金融卡係供自己使用之重
    要理財工具，關係個人財產、信用之表徵，且可預見存摺、
    印章、金融卡及其密碼如交予他人使用，而未加以闡明正常
    用途，極易被利用為與財產有關之犯罪工具，更使犯罪難以
    查緝，竟仍不顧他人可能遭受財產上損害之危險，而基於縱
    若其金融機構帳戶被利用作為遂行他人恐嚇取財之犯罪使用
    ，亦不違背其本意之幫助犯意，於民國九十五年十一月十一
    日後至同年月二十七日間之某日，在不詳地點，將其設於臺
    中縣后里郵局（下稱后里郵局）局號：0000000號、
    帳號：0000000號帳戶之存摺、印章及金融卡，交付
    予某姓名年籍不詳之成年人士，同時告知該不詳成年人士其
    金融卡密碼，而容任他人使用其上開郵局帳戶以遂行恐嚇取
    財之犯罪。嗣該不詳成年人士取得乙○○上開郵局帳戶後，
    即基於意圖為自己不法所有之恐嚇取財犯意，於九十五年十
    二月一日下午四時許，撥打電話予甲○○，自稱係「阿海」
    ，而向甲○○恫嚇稱：「你女兒在我手中，如果要女兒平安
    回來，必須匯款新臺幣（下同）一百萬元」云云，致甲○○
    陷於錯誤而心生畏懼，惟甲○○表示其僅能給付二萬元，該
    成年人士同意後，即提供乙○○上開郵局帳戶供甲○○匯款
    。甲○○遂依該成年人士之指示，於同日下午五時二分許，
    至臺北市士林區社昕里郵局匯款二萬元至乙○○上開郵局帳
    戶內。嗣該成年人士又繼續撥打電話予甲○○，要求甲○○
    再匯款七萬元，甲○○乃委請友人至其住處查看，而得悉其
    女兒已經放學返家後，即知受騙上當，而未繼續匯款，並報
    警循線查獲。
二、案經甲○○訴由臺中縣警察局大甲分局報告臺灣臺中地方法
    院檢察署檢察官偵查起訴。
    理    由
壹、證據能力部分：
一、按被告以外之人於審判外之陳述，雖不符前四條之規定，而
    經當事人於審判程序同意作為證據，法院審酌該言詞陳述或
    書面陳述作成時之情況，認為適當者，亦得為證據。當事人
    、代理人或辯護人於法院調查證據時，知有第一百五十九條
    第一項不得為證據之情形，而未於言詞辯論終結前聲明異議
    者，視為有前項之同意，刑事訴訟法第一百五十九條之五定
    有明文。
二、經查，證人即告訴人甲○○於警詢中之陳述、證人陳清銀於
    偵查中之陳述，對被告而言，其性質雖均屬傳聞證據，然其
    警詢、偵訊筆錄之內容，業經本院審理時予以提示並告以要
    旨，且經檢察官及被告表示意見，當事人已知上述筆錄乃傳
    聞證據，均未於言詞辯論終結前對該筆錄內容異議，依前揭
    規定，擬制同意作為證據，本院審酌上開筆錄作成時，並無
    不當取供之情形，認為以之作為本案之證據亦屬適當，是被
    害人甲○○於警詢之陳述、證人陳清銀於偵查中之陳述，自
    均具有證據能力，合先敘明。
貳、認定犯罪事實所憑之證據及論罪科刑：
一、訊據被告乙○○固直承有開設上開后里郵局帳戶，惟矢口否
    認有何幫助恐嚇取財犯行，辯稱：該帳戶之存摺、印章、金
    融卡均放在伊臺中縣後里鄉○○村○○路五○號住處房間衣
    櫃內，伊因為去新竹工作，不常在家，而住處的門是木板門
    ，無法從外面上鎖，伊回家發現該帳戶之存摺、印章、金融
    卡不見了，就去報案，也有去郵局掛失云云。經查：
  (一)上開后里郵局帳戶，係被告所開設乙節，除經被告供承在卷
    外，並有該帳戶之郵政存簿儲金立帳申請書、郵政存簿儲金
    儲戶申請變更帳戶事項申請書、客戶歷史交易清單各一份附
    卷可稽（見臺中縣警察局大甲分局刑案偵查卷宗【以下簡稱
    「警卷」】第一一至一九頁、本院卷第二五至三三頁）。又
    告訴人甲○○於犯罪事實欄一、所載時間，遭人以如犯罪事
    實欄一、所載之方式恐嚇，致心生畏懼，而匯款二萬元至被
    告上開郵局帳戶等情，業據告訴人於警詢時證述明確（見警
    卷第五至七頁），並有前揭客戶歷史交易清單及告訴人提出
    之郵政國內匯款單各一份附卷可查（見警卷第九、一二頁、
    本院卷第三三頁）。而告訴人所匯入之款項，旋於同日下午
    五時十七分許，遭不詳姓名年籍成年人士，在南投縣埔里鎮
    第三市場郵局設置之自動櫃員機提領，亦有監視錄影翻拍照
    片二張在卷可憑（見警卷第二一頁），是被告上開郵局帳戶
    確實已遭不詳姓名年籍成年人士作為恐嚇取財使用無訛。
  (二)被告雖以前詞置辯，然查：
  1.被告於警詢時供稱；伊是在九十五年十二月十日晚上七時十
    五分許，在伊住處房間發現該帳戶之存摺、印鑑、金融卡及
    密碼遺失云云（見警卷第二頁）；經警員提示其報案紀錄時
    ，始改稱：伊在九十五年十二月十日晚上七時十五分向后里
    分駐所報案，是同年十月十五日發現遺失云云（見警卷第二
    頁）；嗣於本院準備程序時，則先供述：伊發現該帳戶之存
    摺等物不見的當天，就去報案云云；嗣又翻異其詞，改稱：
    伊忘記是否發現存摺等物不見當天就報案云云（見本院卷第
    一五頁），而就在何時發現該帳戶之存摺等物不見了、發現
    之後是否立即報警等節，前後供述不一，顯有可疑。
  2.而被告曾於九十五年十二月十日晚上七時三十分許，以其郵
    局存摺、私章、提款卡於同年十月十五日，在住處遺失為由
    ，向臺中縣警察局大甲分局后里分駐所報案等情，有該派出
    所受理各類案件記錄表一份附卷可稽（見警卷第二二頁）。
    然被告如於九十五年十月十五日即已發現其后里郵局之帳戶
    存摺等物遺失，何以並未立即報警，而遲至約二個月後之同
    年十二月十日始報警？又被告於本院準備程序時供稱：除了
    后里郵局帳戶之存摺、印章及金融卡，還有金戒指不見了，
    因為金戒指不見的事，是後來才發現的，所以報案時並未提
    到云云（見本院卷第一五頁）。惟查，被告於報案一個月後
    之九十六年一月十八日製作警詢筆錄時，供稱：伊沒有其他
    東西不見了，因為伊家裡也沒有其他值錢的東西云云（見警
    卷第二頁）；嗣再經過三個月後之同年四月十九日偵訊時，
    亦為相同之供述（見偵卷第五頁），足證在被告報案後四個
    月，被告仍未提及其有金戒指遺失或失竊之事。然徵諸一般
    社會觀念，金戒指並非無經濟價值之物，且一般人在懷疑自
    己遭竊時，通常會在第一時間即檢視其所持有較具價值之物
    ，以確認該物是否一併遭竊；況被告一再供述家中並無值錢
    之物；再參以證人即被告之兄陳清銀於偵查中復證述：被告
    偶爾會向伊借錢，都是借四、五千元等語（見偵卷第一四頁
    ），亦堪認被告之經濟狀況，應非十分富裕，因此金戒指對
    其而言，應非屬於其所述不值錢的東西，是被告若在九十五
    年十月十五日遺失或失竊后里郵局帳戶存摺等物之同時，亦
    不見金戒指，實無由遲至半年後之偵訊時，仍未發現此事，
    是被告供稱：金戒指一併遭竊云云，實不足採信。又查，金
    融機構帳戶之存摺等物之經濟價值，在於其內存款之多寡，
    因此，若有人進入被告家中行竊，在無法立即知悉被告存摺
    內尚餘多少存款之情形下，容易變賣換現之金戒指之吸引力
    ，自然高過帳戶之存摺等物，是行竊之人僅竊取存摺等物，
    而輕易放過金戒指，實不符合常理，因而被告辯稱后里郵局
    之帳戶存摺失竊云云，殊屬可疑。
  3.被告雖迭次供稱有向郵局掛失該帳戶存摺等物云云。惟查，
    被告上開后里郵局之帳戶，除曾於九十四年七月十一日以印
    鑑遺失為由，辦理印鑑變更外，並未曾辦理掛失止付之手續
    等情，有臺灣郵政股份有限公司豐原郵局九十六年十一月十
    二日營字第○九六○二○二六○二號函及所檢附之前揭郵政
    存簿儲金儲戶申請變更帳戶事項申請書一份在卷可參（見本
    院卷第二四、二五頁），足證被告上開供述，非屬事實。而
    被告上開后里郵局帳戶在其報案時所述遭竊時間即九十五年
    十月十五日時，尚有存款三十萬六千零一元等情，亦有上揭
    客戶歷史交易清單一份存卷可查（見本院卷第三二頁）。則
    被告在其帳戶內尚有三十餘萬元存款之情形下，若果真發生
    存摺、印章、提款卡（其上註明密碼）一併遭竊之情形，信
    無僅向警局報案，反而未為足以確保其存款不被盜領之掛失
    止付手續之可能。
  4.被告雖供稱：伊因去新竹工作，不常在家，后里郵局帳戶之
    存摺、印章、金融卡均放在家中云云。然查，觀諸上開被告
    后里郵局帳戶之歷史交易清單，該帳戶於九十五年九月二十
    一日由勞保局匯入四十九萬二千九百七十五元後，同日即有
    現金提款一萬元之紀錄，嗣於同年月二十五日核發晶片卡；
    此後於同年月二十八日、三十日、同年十月一日、四日、六
    日、九日、十日、十一日、十四日均有以卡片提款之紀錄，
    而被告之金融卡等物，既係在九十五年十月十五日始遺失，
    則上開以卡片提款之人，應即為被告無訛，而該帳戶之金融
    卡若於被告前往新竹工作之時，均放置在家中，被告如何能
    以之在失竊前密集提款？是由上開提款紀錄以觀，被告上開
    后里郵局帳戶之金融卡，應係放置在其隨時可取用之處，被
    告上開供述，亦顯與事實不合。再者，若被告之金融卡等物
    ，在九十五年十月十五日失竊，則行竊者為避免失主發現，
    而掛失止付，令其所竊得之存摺、金融卡等物喪失價值，理
    當以最快之方式，將其內存款提領一空方是，以每日金融卡
    最高提領現額十萬元計算，竊得該金融卡之人最多僅需四日
    ，即可將被告上開后里郵局帳戶之存款提領殆盡；然由上開
    歷史交易清單觀之，被告於九十五年十月五日所餘存款，係
    分別於九十五年十月十六日、十七日、二十一日至二十八日
    、三十日、三十一日、同年十一月二日、三日、六日、八日
    、十一日，分別以卡片提款至餘額為六十五元，而每次提領
    之款項最多為六萬元，最少則為九百元，且其間尚有數日並
    無任何提款紀錄，而上開情形，顯不符帳戶之非法使用者應
    有之提款行為，反而較似該帳戶之合法使用者之提領情形。
  5.被告於警詢時另供稱：伊最後一次使用上開后里郵局帳戶之
    時間，係於九十五年十一月十一日以金融卡提領九百元後剩
    下六十五元後，就放在伊衣櫃內等語（見警卷第三頁），而
    佐以前述被告該帳戶於九十五年十月間起至九十五年十一月
    十一日止之提款情形，被告供述最後一次使用該帳戶之時間
    係在九十五年十一月十一日，應值採信，益證被告於報案時
    ，所述發現該帳戶之存摺等物失竊之時間，應非實在。而苟
    被告上開后里郵局帳戶之存摺等物確有遭竊情事，則被告於
    九十五年十二月十日前往后里分駐所報案時，理應提供正確
    資訊，將發現失竊之時間據實以告，以協助警方早日破案，
    而無虛捏發現失竊時間之動機，然其卻謊報發現失竊之時間
    ，是其所述失竊該帳戶之存摺等物云云，殊難憑採。
  6.綜上各節，被告辯稱其放置在家中之上開后里郵局帳戶之存
    摺、印章、金融卡暨密碼均遭竊云云，既存有前述諸多瑕疵
    ，委無足採。
  (三)衡諸目前恐嚇取財之人收購或使用人頭帳戶做為出入帳戶，
    並以金融卡或臨櫃提款之方式提領犯罪所得，以逃避檢警之
    追緝，乃眾所周知之事實；而行騙之人欲以金融卡提領犯罪
    所得，必然須知悉該金融卡之密碼，否則無法取款，乃當然
    之理；況恐嚇取財之人所使用之存摺、金融卡，倘非經過該
    存摺、金融卡所有權人同意渠等使用，並告知金融卡之密碼
    ，渠等如何確保該存摺、金融卡所有權人不會在被害人匯入
    款項後，突然將該帳戶或金融卡掛失止付，致渠等無法領款
    ？換言之，恐嚇取財之人絕無可能任意使用未經所有權人同
    意渠等使用之存摺或金融卡作為轉帳帳戶，以免屆時無法領
    取恐嚇金額，而功虧一簣，灼然甚明。準此，使用被告上開
    后里郵局帳戶之人苟非自被告處取得該帳戶之存摺、印章及
    金融卡，並告知金融卡密碼，而對該帳戶之掌控，有十足之
    把握，顯無可能利用該帳戶作為轉帳帳戶。是被告上開后里
    郵局帳戶之存摺、印章及金融卡（含密碼），應係被告提供
    予不詳姓名年籍成年人士之事實，至臻明確。
  (四)按刑法上之故意，可分為直接故意與不確定故意（間接故意
    ），所謂「不確定故意」，係指行為人對於構成犯罪之事實
    ，預見其發生而其發生並不違背其本意者，刑法第十三條第
    二項定有明文；復以幫助犯成立之要件，除須有幫助行為外
    ，須行為人有幫助之故意，而其故意內涵，除須行為人對其
    所實施幫助行為有違法性之認識或有認識之可能外（構成要
    件故意或故意責任），尚須對於正犯所實施犯罪行為有具體
    之認識或有認識之可能性，亦即從犯對於正犯所實施之全部
    犯罪構成要件該當性之事實應有所認識或有認識之可能性。
    衡情任何人均可辦理金融機構帳戶存摺使用，是如無正當理
    由，實無借用他人存摺使用之理，而金融機構帳戶存摺亦事
    關個人財產權益之保障，其專有性甚高，除非本人或與本人
    具親密關係者，難認有何理由可自由流通使用該存摺。又一
    般人均有妥為保管及防止他人任意使用之認識，縱特殊情況
    偶需交付他人使用，亦必深入瞭解用途及合理性，始予提供
    ，且該等專有物品如落入不明人士手中，而未加以闡明正常
    用途，極易被利用為與財產有關之犯罪工具，此為吾人依一
    般生活認知所易於體察之常識，而有犯罪意圖者，非有正當
    理由，竟徵求他人提供帳戶，客觀上可預見其目的，係供為
    某筆資金之存入，嗣再行領出之用，且該筆資金之存入及提
    領過程係有意隱瞞其流程及行為人身分曝光之用意，一般人
    本於一般認知能力均易於瞭解，尤其邇來因恐嚇取財集團猖
    獗，報章媒體屢屢報導其均以蒐購人頭帳戶作為其恐嚇取財
    供匯款之工具，政府並因而於電子或平面媒體廣為宣導防止
    民眾受騙，被告為智慮成熟之成年人，是其應可預見將其上
    開后里郵局帳戶之存摺、印章、金融卡及其密碼提供他人使
    用，將幫助他人實施恐嚇取財犯罪，但仍將其該帳戶之存摺
    、印章、金融卡及其密碼交付於不詳姓名年籍成年人士，顯
    具縱有人以其該帳戶實施恐嚇取財之犯罪，亦不違背其本意
    之幫助意思至明。
  (五)本件因被告對於交付上開后里郵局帳戶之存摺、印章、金融
    卡及其密碼予不詳姓名年籍成年人士之時間及地點，堅不吐
    實，惟被告於警詢時供稱：伊最後一次使用上開郵局帳戶是
    在九十五年十一月十一日等語，且此部分供述應值採信，已
    如上述；且觀諸上開客戶歷史交易清單，被告於九十五年十
    一月十一日提款後，於九十五年十一月二十七、二十八日以
    無摺存款分別存入二百元、二千元，再於同年月二十八日以
    跨行提款之方式，提領二千元之異常交易紀錄（見警卷一二
    、一三頁、本院卷第三二、三三頁），足見在無摺存款當時
    ，該帳戶之存摺等物，業於收受被告上開郵局帳戶之不詳姓
    名年籍成年人士持有中，因而被告應係在九十五年十一月十
    一日提領上開郵局帳戶內之存款九百元，致該帳戶內僅餘六
    十五元後，至年月二十七日間之某日，在不詳地點，交付上
    開后里郵局帳戶予該不詳姓名年籍成年人士，允無疑義。
  (六)綜上所述，被告前開辯詞，顯係事後卸責之詞，並無可採。
    本件事證明確，被告犯行已堪認定，應予依法論科。
三、按刑法上之幫助犯，係指以幫助之意思，對於正犯資以助力
    ，而未參予實施犯罪之行為者而言。次按刑法第三百四十六
    條第一項之恐嚇取財罪，與刑法第三百三十九條第一項之詐
    欺取財罪，二者之區別，在於前者係施用使人心生畏怖之恐
    嚇手段，致被害人心生畏懼，明知不應交付財物而交付，後
    者則係施用詐術手段，使人陷於錯誤，誤信為應交付財物而
    交付。惟上開之恐嚇手段，常以虛假之事實為內容，故有時
    亦不免含有詐欺之性質，倘含有詐欺性之恐嚇取財行為，足
    使人心生畏懼時，自應僅論以高度之恐嚇取財罪，殊無再適
    用詐欺取財罪之餘地（最高法院八十四年度臺上字第一九九
    三號判決意旨參照）。查該收受被告上開后里郵局帳戶之不
    詳姓名年籍成年人士基於意圖為自己不法所有之恐嚇取財之
    犯意，於如犯罪事實欄一、所載之時間，以如犯罪事實欄一
    、所載之方式恐嚇告訴人，致告訴人心生畏懼，而匯款至被
    告上開后里郵局帳戶，核其所為，係犯刑法第三百四十六條
    第一項之恐嚇取財罪。被告將其所有之后里郵局帳戶提供予
    該不詳姓名年籍成年人士作為恐嚇取財犯罪之指定匯款帳戶
    ，乃係基於幫助該成年人士恐嚇取財之不確定故意，而被告
    提供上開郵局帳戶之行為，要屬恐嚇取財構成要件以外之行
    為，則被告應屬以幫助之意思，參與恐嚇取財構成要件以外
    之行為，核其所為，係犯刑法第三十條第一項前段、第三百
    四十六條第一項之幫助恐嚇取財罪，並依刑法第三十條第二
    項之規定，按正犯之規定減輕其刑。爰審酌被告明知目前社
    會上詐騙集團犯案猖獗，時有利用人頭帳戶恐嚇取財之情事
    ，竟仍率爾將其郵局帳戶交付他人使用，使犯罪難以查緝，
    等同助長犯罪，對社會秩序危害非輕，且犯後砌詞飾過，缺
    乏認錯悔過之具體表現，惟念被告並未實際參與恐嚇取財之
    犯罪，責難性較小等一切情狀，量處有期徒刑四月。又被告
    為本件犯行之時間，係在九十六年四月二十四日以前，且其
    宣告刑又未逾有期徒刑一年六月，合於中華民國九十六年罪
    犯減刑條例減刑之規定，應依該條例之規定減其宣告刑二分
    之一，即減為有期徒刑二月，並諭知易科罰金之折算標準，
    以示懲儆。
據上論斷，應依刑事訴訟法第二百九十九條第一項前段，刑法第
三十條第一項、第二項、第三百四十六條第一項、第四十一條第
一項前段，刑法施行法第一條之一，中華民國九十六年罪犯減刑
條例第二條第一項第三款、第七條、第九條，判決如主文。
本案經檢察官丙○○到庭執行職務。
中　　華　　民　　國　　96　　年　　12　　月　　11　　日
                    刑事第一庭  審判長法  官
                                      法  官
                                      法  官
上正本證明與原本無異。
如不服本判決，應於判決送達後十日內向本院提出上訴狀，上訴
於臺灣高等法院臺中分院 (須附繕本)。
上訴書狀如未敘述理由，應於上訴期間屆滿後二十日內補提理由
書於本院。
                                      書記官  陳玉芬
中　　華　　民　　國　　96　　年　　12　　月　　11　　日
附錄本案論罪科刑法條全文
刑法第三十條
幫助他人犯罪者，為從犯。雖他人不知幫助之情者，亦同。
從犯之處罰，得按正犯之刑減輕之。
刑法第三百四十六條
意圖為自己或第三人不法之所有，以恐嚇使人將本人或第三人之
物交付者，處六月以上五年以下有期徒刑，得併科一千元以下罰
金。
以前項方法得財產上不法之利益，或使第三人得之者，亦同。
前二項之未遂犯罰之。
